【裁判字號】    94,訴,2710
【裁判日期】    950831
【裁判案由】    勞保
【裁判全文】
臺北高等行政法院判決
                                     94年度訴字第02710號
                              .
原      告  甲○○
訴訟代理人  徐豐明律師
            丁○○
被      告  勞工保險局
代  表  人  乙○○（總經理）
訴訟代理人  丙○○
上列當事人間因勞工保險條例事件，原告不服行政院勞工委員會
中華民國94年6 月21日勞訴字第0940018028號訴願決定，提起行
政訴訟。本院判決如下：
    主  文
原告之訴駁回。
訴訟費用由原告負擔。
    事  實
一、事實概要：緣原告以億居金屬工業股份有限公司（以下簡稱
    億居金屬公司）為投保單位，加入勞工保險為被保險人。原
    告因雙耳聽障，於民國（下同）89年6 月20日檢具由財團法
    人高雄醫學大學附設中和紀念醫院（以下簡稱高醫中和醫院
    ）89年6 月8 日出具同日審定成殘之殘廢診斷證明書，向被
    告申請殘廢給付，經被告於89年6 月29日依勞工保險條例第
    53條附表即殘廢給付標準表第31障害項目第5 殘廢等級，發
    給普通疾病殘廢給付640 日，計新臺幣（下同）803,200 元
    在案。嗣經民眾於92年1 月及4 月間向被告檢舉原告不符上
    開殘廢給付之標準，被告爰重新審查前開殘廢給付，並派員
    訪查原告，且多次函請原告至高雄榮民總醫院複檢，惟原告
    遲未複檢。被告乃於93年1 月20日以保給殘字第0931000412
    0 號函核定，依原告92年1 月30日聖若瑟醫院健康檢查報告
    單載其聽力正常，前請之雙耳聽障殘廢給付，不予給付，所
    溢領之殘廢給付803,200 元，應退還被告銷帳。原告不服，
    向勞工保險監理委員會（以下簡稱勞保監理會）申請審議，
    經該會於93年7 月6 日93保監審字第1418號審定書：「原核
    定撤銷，由勞工保險局查明後另為適法之處分。」被告遂重
    新審查，並於93年7 月14日以保給殘字第09310170550 號函
    請原告於文到後20日內至高雄榮民總醫院複檢，惟仍未獲其
    複檢結果，被告遂以93年9 月30日保給殘字第0936052293 0
    號函（下稱原處分）核定前請之雙耳聽障殘廢給付，不予給
    付，所溢領之殘廢給付803,200 元，應退還被告銷帳。原告
    不服，向勞保監理會申請審議，亦經該會以94年2 月24日93
    保監審字第4435號審定書駁回後，原告仍不服，提起訴願，
    亦遭駁回，遂提起本件行政訴訟。
二、兩造聲明：
  (一)原告聲明求為判決：訴願決定、審議審定及原處分均撤銷。
  (二)被告聲明求為判決：駁回原告之訴。
三、兩造之主張：
甲、原告主張之理由：
一、被告93年1 月20日保給殘字第09310004120 號函請原告應退
    還89年6 月29日所領殘廢給付803,200 元，其依據為原告於
    聖若瑟醫院92年1 月30日健康檢查報告單及員工健康檢查名
    冊表。然查，依該報告單所載，原告聽力異常、檢驗結果亦
    為異常，參考值欄未載數值記載為正常，顯見係誤載。而員
    工健康檢查名冊係根據健康檢查報告單上參考值欄所載，載
    為聽力正常，可能因92年1 月30日檢查時，因年關將屆，檢
    查人員急於下班，匆忙中疏忽未請原告卸下助聽器而草率檢
    查所致。是上開聖若瑟醫院之資料顯然有誤，不足以成為判
    斷原告有無聽障及其程度為何之依據，此觀原告於93年1 月
    29日於聖若瑟醫院作複檢時，音文及聽力儀檢查，檢查結果
    聽力為異常即明，此有聖若瑟醫院93年1 月30日函及聽力檢
    查表為憑。又上開聽力檢查所載，與原告於89年6 月8 日高
    醫中和醫院、90年1 月20日在高新醫院及92年6 月30日在高
    醫中和醫院檢查之結果均無二致，足見原告之聽力確有重度
    聽障，故被告93年1 月20日保給殘字第09310004120 號函經
    勞保監理會93年7 月6 日93保監審字第1418號審定書撤銷。
二、「保險人於審核殘廢給付認為有複檢必要時，得另行指定醫
    院或醫師複檢。」、「被保險人無正當理由，不接受保險人
    特約醫療院、所之檢查或補具應繳之證件，或受益人不補具
    應繳之證件者，保險人不負發給保險給付之責任。」勞工保
    險條例第56條及第25條定有明文。是被告得要求被保險人接
    受複檢者以審核殘廢給付時為限，如已經審核並已核發給付
    後，被告並無要求複檢之權力，此觀上開法條所定「於審核
    殘廢給付」及「保險人不負發給保險給付之責任」即明。從
    而被告要求原告接受複檢，於法已屬無據，其以原告未寄回
    複檢結果文件為由，命原告退還所領殘付給付，亦無理由。
三、原告自89年5 月5 日在高醫中和醫院門診治療，經治療終止
    審定為永久不能復原日期為89年6 月8 日，審定成殘時雙耳
    聽力喪失：右耳100 分貝、左耳99分貝，此有高醫中和醫院
    89年6 月8 日開立之勞工保險殘廢診斷書可證。又被告審核
    被保險人是否殘廢，自應以醫院審定之結果為據，而非以審
    定前之檢查為準，被告竟以原告於審定成殘前之89年5 月26
    日之聽性腦幹聽力檢查報告為據，自於法不合。而高醫中和
    醫院林義峰醫師所為之審定，係依其醫學專業知識與經驗，
    經臨床診斷而為，原告殘廢之程序為何？有無詐聾之情？當
    為其所知悉，其既判定原告之雙耳聽力永久不能復原，且將
    之記載於勞工保險殘廢診斷書。衡情林義峰醫師當無甘冒偽
    造文書罪之風險而為不實登載之理，是其診斷自較被告特約
    專科醫師出具意見書之意見為可採，而高醫中和醫院又為被
    告所指定或特約之醫院，原告所提出之殘廢診斷書為該醫院
    所出具具有公信力之殘廢診斷書。此外，原告於申請手續上
    又無任意隱瞞、詐騙或其他不法行為，被告於審查程序上亦
    無缺失，則其核付殘廢給付803,200 元之處分，並無違法，
    依法自不容被告於核付後再任意撤銷。
四、按依行政程序法第117 條所定之撤銷權，應自原處分機關或
    其上級機關如有撤銷原因時起2 年內為之。行政程序法第12
    1 條第1 項定有明文。查原告於89年6 月間向被告申請雙耳
    聽障殘廢給付時，所附之診斷書為被告所指定或特約之醫院
    即高醫中和醫院所出具之勞工保險殘廢診斷書。被告於審核
    系爭殘廢給付時，依法應向該醫院調閱原告之病歷等相關資
    料供核。被告既已於89年6 月29日審核無誤，本於權責依據
    法令主動核定原告之障害項目及殘廢等級，並發給殘廢給付
    803,200 元，顯見被告於核付殘廢給付前已知悉並參考原告
    於89年5 月26日聽性腦幹聽力檢查左側閾值為60分貝、右側
    為60分貝之事實（原告並不知悉），且勞工保險條例自47年
    7 月21日公布施行以來，被告已長期審核殘廢給付申請案件
    ，就申請案該調閱何項資料知之甚稔，是被告就上開病歷所
    載之事實，誠亦無法諉為不知，惟其竟於93年9 月30日始以
    本件原處分撤銷原授益處分，歷時已4 年3 個月，顯已逾行
    政程序法第121 條第1 項所規定2 年之除斥期間，其撤銷顯
    不適法。
五、按行政機關所為之行政處分，是否具有實質確定力，而不得
    任意撤銷或變更？依學者通說則採折衷說，認倘已經行政法
    院裁判確定，與普通法院之確定判決同具實質確定力，若否
    ，則依是否為授益處分而有別，如為授益處分，則有實質確
    定力，如係負擔處分則無之。查被告前審查原告申請雙耳聽
    障勞保殘廢給付案，認符合殘廢給付標準表第31障害項目第
    5 等級殘廢，而於89年6 月29日核付原告普通疾病殘廢給付
    在案。核該項殘廢給付之處分，為授益處分且為羈束處分之
    性質，依上開學說之見解並不容被告任意撤銷，被告以事後
    有人惡意檢舉及原告遲未複檢為由，遽予撤銷該授益處分，
    於法顯屬無據。
六、原告於89年6 月間向被告提出雙耳聽障殘廢給付之申請時，
    所附之診斷書為被告所指定或特約之高醫中和醫院所出具之
    勞工保險殘廢診斷書，該診斷書及其所載內容之真正，為被
    告所不爭執，則原告並無對重要事項提供不正確資料之情已
    明，而病歷表究竟如何記載，並非原告所得知悉，診斷書如
    何記載亦非原告所能左右，診斷醫師林義峰就診斷書所為之
    審定，又係依其醫學專業知識與經驗臨床所為，斷無甘冒偽
    造文書風險而為不實登載之理，是原告提出上開診斷書難謂
    有何故意或過失。至於原告於89年5 月26日檢查之純音聽力
    檢查左側99分貝、右側100 分貝，聽性腦幹聽力檢查左側閾
    值為60分貝、右側為60分貝，何以林義峰醫師於89年6 月8
    日仍審定為治療終止或治療1 年以上為永久不能復原，此涉
    及醫學上之專業判斷，與原告無關，自不宜以未臨床之被告
    特約專科醫師之審查意見，遽認原告有詐聾之情（原告堅決
    否認之），亦不宜以此即認林義峰醫師所載之診斷書為偽，
    更不宜以此即認被告於89年6 月29日對原告所為殘廢給付之
    處分為違法，且不宜進而遽認原告對重要事項有提供不正確
    資料之情，則原告對該授益處分之信賴自值得保護。
乙、被告主張之理由：
一、按「被保險人無正當理由，不接受保險人特約醫療院、所之
    檢查或補具應繳之證件，或受益人不補具應繳之證件者，保
    險人不負發給保險給付之責任。」、「保險人為審核保險給
    付或勞工保險監理委員會為審議爭議案件認有必要者，得向
    被保險人、受益人、投保單位、各該醫院、診所或領有執業
    執照之醫師、助產士等要求提出報告，或調閱各該醫院、診
    所及投保單位之病歷、薪資帳冊、檢查化驗紀錄或放射線診
    斷攝影片（Ｘ光照片）及其他有關文件，被保險人、受益人
    、投保單位、各該醫院、診所及領有執業執照之醫師或助產
    士等均不得拒絕。」、「被保險人因普通傷害或罹患普通疾
    病，經治療終止後，如身體遺存障害，適合殘廢給付標準表
    規定之項目，並經保險人自設或特約醫院診斷為永久殘廢者
    ，得按其平均月投保薪資，依同表規定之殘廢等級及給付標
    準，1 次請領殘廢補助費，．．．。被保險人領取普通傷病
    給付期滿，或其所患普通傷病經治療1 年以上尚未痊癒，如
    身體遺存障害，適合殘廢給付標準表規定之項目，並經保險
    人自設或特約醫院診斷為永不能復原者，得比照前項規定辦
    理。」、「保險人於審核殘廢給付認為有複檢必要時，得另
    行指定醫院或醫師複檢。」勞工保險條例第25條、第28條、
    第53條及第56條分別定有明文。又依勞工保險條例第53條附
    表即勞工保險殘廢給付標準表「耳障害」系列第31障害項目
    規定，「兩耳鼓膜全部缺損或因病致聽覺機能喪失80分貝以
    上者。」為第5 殘廢等級，給付標準640 日。該障害系列附
    註2規定，聽覺障害之測定，需用精密聽力計行之，其平均
    聽力喪失率以分貝表示之。
二、原告前因雙耳聽障於89年6 月20日申請殘廢給付，並檢送高
    醫中和醫院89年6 月8 日出具同日審定成殘之殘廢診斷書載
    略以：「傷病名稱：雙耳聽力障礙；殘廢部位：雙耳；審定
    成殘時雙耳聽力喪失：左耳99分貝、右耳100 分貝。」經被
    告審查按殘廢給付標準表第31障害項目第5 殘廢等級，發給
    普通疾病殘廢給付640 日，計803,200 元在案。嗣經民眾於
    92 年1月及4 月間檢舉原告不符上開殘廢給付之標準，調取
    原告89年於上開醫院之病歷資料送請特約專科醫師審查，審
    查意見：「依據89年5 月26日之ABR 檢查，左、右側閾值大
    約60分貝，此與其純音聽力檢查結果左側99分貝、右側100
    分貝，有明顯差異，確有詐聾情事，不符給付標準。一般
    ABR 結果所示為2,000 至4,000HZ 之聽力程度，此為生理反
    應，無法造假；而此與純音聽力查圖上之2,000 至4,000HZ
    之聽力程度，平圴誤差在10分貝左右（最多20分貝）但本個
    案誤差值過大，已達近30分貝，不符常理，建議個案再至另
    一醫學中心再進行更為嚴謹之完整鑑定。」被告於92年4 月
    11日及同年6 月25日分別以保給殘字第09260244410 及
    00000000 000號函請原告至高雄榮民總醫院複檢，惟原告遲
    未複檢。另被告派員訪查原告及其投保單位，據投保單位所
    附原告92 年1月30日聖若瑟醫院健康檢查報告單載其聽力正
    常。據此，被告於93年1 月20日以保給殘字第0931004120號
    函，撤銷被告89年6 月29日核付原告所請之殘廢付，改核定
    不予給付，所溢領之殘廢給付803,200 元，應退還被告銷帳
    。原告不服，向勞保監理員會申請審議，經該會於93年7 月
    6 日審定：「原核定撤銷，由勞工保險局查明後另為適法之
    處分。」理由略以：「究鄭君於89年6 月8 日審定殘廢時之
    雙耳聽力喪失程度如何？是否未達殘廢給付標準，容有詳予
    查明之必要。」被告乃重新審查，並於93年7 月14日以保給
    殘字第09 310170550號函請原告於文到後20日內至高雄榮民
    總醫院複檢，惟仍未獲其複檢結果，被告於93年9 月30日以
    本件原處分核定前請之雙耳聽障殘廢給付，不予給付，所溢
    領之殘廢給付803,200 元，應退還被告銷帳。
三、按行政處分之撤銷，指行政機關將已生效之違法行政處分予
    以廢棄，使其失去效力之謂，此所謂違法之行政處分，係指
    於作成行政處分之時，即構成違法者。又所謂撤銷者，係由
    行政機關主動依職權為之，違法行政處分之撤銷，屬於行政
    機關之裁量權，行政程序法除對得否撤銷設要件外，對於應
    否撤銷一節，並無直接之規定，故行政機關得衡量具體情況
    決定之。行政處分之廢止，指行政機關將已生效之合法行政
    處分予以廢棄，使其失去效力之謂。此所謂合法之行政處分
    ，係指於作成行政處分之時，並無不法之情形而言，至於行
    政處分作成後，因法規之變更而構成違法者，乃屬行政處分
    廢止之問題。則本件非屬行政處分作成後，因法規之變更而
    構成違法之廢止案件，而係行政處分之撤銷案件，即無適用
    行政程序法第123 條廢止之要件及第124 條廢止之除斥期間
    規定之餘地。
四、按「違法行政處分於法定救濟期間經過後，原處分機關得依
    職權為全部或一部之撤銷；其上級機關，亦得為之。」、「
    受益人有下列各款情形之一者，其信賴不值得保護︰．．．
    。二對重要事項提供不正確資料或為不完全陳述，致使行政
    機關依該資料或陳述而作成行政處分者。」、「第117 條之
    撤銷權，應自原處分機關或其上級機關知有撤銷原因時起2
    年內為之。」、「授予利益之行政處分，其內容係提供1 次
    或連續之金錢或可分物之給付者，經撤銷、廢止或條件成就
    而有溯及既往失效之情形時，受益人應返還因該處分所受領
    之給付。其行政處分經確認無效者，亦同。前項返還範圍準
    用民法有關不當得利之規定。」行政程序法第117 條前段、
    第119 條第2 款、第121 第1 項、第127 條分別定明文。原
    告經民眾於92年1 月及4 月間檢舉，被告除調取原告病歷資
    料送請特約專科醫師審查外，意見如前述。另被告亦派員訪
    查其投保單位，據投保單位所附原告87年1 月26日及92年1
    月30日聖若瑟醫院健康檢查報告單載其聽力正常。原告雖檢
    具高醫中和醫院89年6 月8 日出具同日審定成之殘廢診斷書
    證明其左耳99分貝、右耳100 分貝，惟永久性聽力損失的特
    色之一即是「不可逆」、「不可復原」的過程，一旦發生永
    久性聽力受損目前還沒有辦法治療，只有避免繼續惡化下去
    ，而無法恢復原來的健康，可見上開檢查報告單及殘廢診斷
    書，顯然有間。據此，被告乃依職權重新審查，於93年7 月
    14日函請原告複檢，惟原告仍未前往複檢，亦未提供複檢結
    果。又原告前所提診斷書係不正確資料，即無信賴保護之適
    用。被告援依上開行政程序法諸規定核定原告前請之雙耳聽
    障殘廢給付，不予給付，所溢領之殘廢給付803,200 元應退
    還被告銷帳，要屬當然。
    理  由
壹、程序方面：
    本件原告起訴後，被告之代表人已由史哲變更為蔡吉安，嗣
    再變更為乙○○，茲由各新任代表人具狀聲明承受訴訟，核
    無不合，應予准許，先為明。
貳、實體方面：
一、按「被保險人因普通傷害或罹患普通疾病，經治療終止後，
    如身體遺存障害，適合殘廢給付標準表規定之項目，並經保
    險人自設或特約醫院診斷為永久殘廢者，得按其平均月投保
    薪資，依同表規定之殘廢等級及給付標準，1 次請領殘廢補
    助費，殘廢給付標準表如附表2 。被保險人領取普通傷病給
    付期滿，或其所患普通傷病經治療1 年以上尚未痊癒，如身
    體遺存障害，適合殘廢給付標準表規定之項目，並經保險人
    自設或特約醫院診斷為永不能復原者，得比照前項規定辦理
    。」勞工保險條例第53條定有明文。另「依本條例第53條及
    第54條規定，請領殘廢給付者，以全民健康保險特約醫院或
    診所診斷為永久殘廢或永不能復原之當日為本條例第30條所
    定得請領之日。」勞工保險條例施行細則第78條亦有明文。
    又依勞工保險條例第53條附表即勞工保險殘廢給付標準表「
    耳障害」系列第31障害項目規定「兩耳鼓膜全部缺損或因病
    致聽覺機能喪失80分貝以上者。」為第5 殘廢等級，給付標
    準640 日。同系列第32障害項目規定「兩耳鼓膜大部分缺損
    或因病致聽力損失70分貝以上者。」為第7 殘廢等級，給付
    標準440 日。同系列第33障害項目規定「1 耳鼓膜全部缺損
    或其他病變致聽覺機能喪失80分貝以上者。」為第10殘廢等
    級，給付標準220 日。同系列第34障害項目規定「1 耳鼓膜
    大部分缺損或因病致聽力機能損失70分貝以上者。」為第11
    殘廢等級，給付標準160 日；該障害系列附註2 規定「聽覺
    障害之測定，需用精密聽力計（Audi ometer）行 之，其平
    均聽力喪失率以分貝表示之。」
二、本件原告以億居金屬公司為投保單位，加入勞工保險為被保
    險人。原告因雙耳聽障，於89年6 月20日檢具由高醫中和醫
    院89年6 月8 日出具同日審定成殘之殘廢診斷證明書記載略
    以：「傷病名稱：雙耳聽力障礙；殘廢部位：雙耳；審定成
    殘時雙耳聽力喪失：左耳99分貝、右耳100 分貝。」向被告
    申請殘廢給付，經被告依勞工保險條例第53條附表即殘廢給
    付標準表第31障害項目第5 殘廢等級，發給普通疾病殘廢給
    付640 日，計803,200 元在案之事實，為兩造所不爭，復有
    勞工保險殘廢給付申請書、高醫中和醫院90年12月8 日出具
    同日審定成殘之勞工保險殘廢診斷書附原處分卷可稽，為可
    確認之事實。
三、嗣原告於92年1 月及4 月間，經民眾向被告檢舉原告有詐聾
    領取上揭殘廢給付情事，被告爰重新審查前開殘廢給付，並
    派員訪查原告，且多次函請原告至高雄榮民總醫院複檢，惟
    原告遲未複檢。被告乃於93年1 月20日以保給殘字第093100
    04120 號函核定，依原告92年1 月30日聖若瑟醫院健康檢查
    報告單載其聽力正常，前請之雙耳聽障殘廢給付，不予給付
    ，所溢領之殘廢給付803,200 元，應退還被告銷帳。原告不
    服，向勞保監理會申請審議，經該會審定：「原核定撤銷，
    由勞工保險局查明後另為適法之處分。」被告遂重新審查，
    並函請原告至高雄榮民總醫院複檢，惟仍未獲其複檢結果，
    被告遂以原處分核定前請之雙耳聽障殘廢給付，不予給付，
    所溢領之殘廢給付803, 200元，應退還被告銷帳。原告不服
    ，申請審議及提起訴願，遞遭決定駁回，遂向本院提起行政
    訴訟，並以事實欄所示各節據為爭議。
四、本件之爭執，在於原告前所受領之聽障殘廢給付，被告以原
    處分改核定不予給付是否有理由？又被告要求原告須至高雄
    榮民總醫院複檢是否於法有據，且被告撤銷之前所為授益處
    分是否違法及該撤銷是否已逾行政程序法第117 條規定之2
    年除斥期間，又原告得否主張信賴保護等問題。
五、本件原告係因於92年1 月及4 月間，遭人檢舉其有詐領上揭
    殘廢保險給付情事，被告始重為查明一節，經被告陳明甚詳
    ，且有被告政風室檢舉案件處理回復表、高雄市辦事處陳情
    案件紀錄表、被告高雄市辦事處函各1 紙在卷可按，則依上
    揭行政程序法第117 條前段規定可知，違法行政處分於法定
    救濟期間經過後，原處分機關即被告既得依職權為全部或一
    部之撤銷，因此原告上揭請求殘廢給付之授益處分固經被告
    於89年間核給且已確定，惟嗣因遭人檢舉有詐領殘廢給付情
    事，被告依職權予以查明即無不合。
六、茲經被告調取原告原於89年間申請上揭殘廢給付就診之高醫
    中和醫院病歷資料影本送請被告特約專科醫師審查意見略以
    ：「依據89年5 月26日之ABR 檢查，左、右側閾值大約60分
    貝，此與其純音聽力檢查結果左側99分貝、右側100 分貝，
    有明顯差異，確有詐聾情事，不符給付標準。一般ABR 結果
    所示為2,000 至4,000HZ 之聽力程度，此為生理反應，無法
    造假；而此與純音聽力查圖上之2,000 至4,000HZ 之聽力程
    度，平圴誤差在10分貝左右（最多20分貝）但本個案誤差值
    過大，已達近30分貝，不符常理，建議個案再至另一醫學中
    心再進行更為嚴謹之完整鑑定。」被告基此，於92年4 月11
    日以保給殘字第09260244410 號函及同年6 月25日以保給殘
    字第09260438270 號函請原告至高雄榮民總醫院複檢，惟原
    告遲未複檢。被告復訪查原告及原告任職之億居金屬公司職
    員，經提出原告於87年、90年、92年之健康檢查紀錄，其中
    原告於87年1 月26日及92年1 月30日於聖若瑟醫院之聽力檢
    查均為「正常」，被告乃依原告92年1 月30日聖若瑟醫院健
    康檢查報告單載其聽力正常，於93年1 月20日核定前請之雙
    耳聽障殘廢給付，不予給付，所溢領之殘廢給付803,200 元
    ，應退還被告銷帳。原告不服，向勞保監理會申請審議，經
    該會於93年7 月6 日審定：「原核定撤銷，由勞工保險局查
    明後另為適法之處分。」理由略以：「究原告於89年6 月8
    日審定殘廢時之雙耳聽力喪失程度如何？是否未達殘廢給付
    標準，容有詳予查明之必要。」被告遂重新審查，並於93年
    7 月14日再次以保給殘字第09310170550 號函請原告至高雄
    榮民總醫院複檢，惟原告仍拒絕前往，被告遂以本件原處分
    核定前請之雙耳聽障殘廢給付，不予給付，所溢領之殘廢給
    付803,200 元，應退還被告銷帳。原告不服，向勞保監理會
    申請審議，亦經該會檢附相關資料送請專科醫師審查意見略
    以：「本例無正當理由拒絕複檢，經人檢舉詐領及有相當證
    據顯示核定殘廢之聽力檢查結果係不實之結果，依相關法律
    規定予以撤銷核定結果，改核不給付，並無不當。」分別有
    被告上揭函件、被告及勞保監理會特約醫師審查意見及被告
    之訪查資料及億居金屬公司員工健康檢查名冊表等件附原處
    分卷及原審定卷內可稽。故本件原告之前於89年間申請其雙
    耳殘障之殘廢給付，固曾經被告核付在案，惟本件被告因原
    告遭人檢舉，故重新審查，依原告所提出之申請資料暨殘廢
    診斷書，經調取原告就診病歷資料及其健康檢查等相關資料
    ，參酌被告及勞保監理會特約專科醫師之專業意見，均認原
    告前揭申請殘廢給付之診斷內容確有疑問及不明確之處，需
    要複檢，故被告要求原告複檢乃確有正當性之理由，原告無
    故予以拒絕且未提供複檢結果即屬於法無法。至原告雖提出
    聖若瑟醫院函記載略以原告於92年1 月30日至該院作勞工健
    康檢查，聽力結果為正常，經93年1 月29日複檢結果為異常
    及據原告描述92年1 月30日受檢時有載助聽器，可能因此音
    叉檢查誤判為聽力正常等語，有該函件附本院卷可參（參本
    院卷第57頁），惟由上情觀之，可知原告92年1 月30日於聖
    若瑟醫院聽力檢查客觀結果確屬「正常」，至所謂聽力誤判
    之原因乃係原告自己之陳述，是否可採，確容有疑慮。因此
    被告要求原告複檢予以究明，亦確有必要，而原告歷次聽力
    檢查結果，既有數次不同之情形，亦經人檢舉恐有詐領保險
    費之疑慮，故無從以原告於93年1 月29日於聖若瑟醫院之檢
    驗結果為異常即為原告有利之認定。
七、至原告雖認其申請殘廢給付，乃根據醫師開具之殘廢診斷書
    提出申請，被告若認原告不符合殘廢給付之情形，當時即應
    予複檢，不得於核發殘廢給付後再請原告複檢云云。惟按當
    事人主張有利於己之事實者，就其事實有舉證之責任，民事
    訴訟法第277 條前段定有明文，依行政訴訟法第136 條之規
    定，上開規定為行政訴訟程序所準用。本件原告既就其雙耳
    聽障請求被告核付殘廢給付，自有就其確符合殘廢給付標準
    之客觀事實負舉證責任，被告始有給付之義務。依勞工保險
    條例第53條之附表即勞工保險殘廢給付標準表，其立法之結
    構原係以「身體障害之狀態」即所遺障害之程度為評價且為
    殘廢等級區分之基準，又是否符合勞工保險殘廢給付標準表
    規定之給付標準，事涉專業醫理判斷，非僅憑原告片面之非
    專業性主張即可作為認定殘廢等級之相關論據。再殘廢診斷
    書記載之殘廢程度，係出具醫師之個人判斷意見，被告就被
    保險人之殘廢程度，應本於職權範圍內依法認定事實，非全
    依據出具診斷書醫師之判定，亦非得由申請人主觀認定。次
    按行政程序法第36條及第41條第1 項分別規定：「行政機關
    應依職權調查證據，不受當事人主張之拘束，對當事人有利
    及不利事項一律注意。」「行政機關得選定適當之人為鑑定
    。」查被告係勞工保險之保險人，於當事人向其提出勞工保
    險各項給付申請時，被告須開始行政程序，並有上揭依職權
    調查證據之義務，且於遇有醫理上之諸疑義時，得以具有專
    業知識之第三人即專科醫師，於行政程序中陳述關於特別法
    規或經驗定則之意見，而以其陳述，為證據之用。是被告於
    行政程序中將有待進一步調查之案件，請其特約專科醫師陳
    述醫學上之意見，以提供醫理見解，係借助其專業意見，作
    為審核給付之參考，於法尚無不合。復查，被保險人之殘廢
    症狀程度常涉醫學專業判斷，非被告之一般行政人員所能逕
    行認定，故被告於審核保險給付案件時，除以被保險人或受
    益人檢附之資料、診斷書等書面資料予以審核外，如有必要
    ，亦須另外徵詢專科醫師意見或實地派員訪查瞭解實情等，
    此觀勞工保險局組織條例第11條第2 項規定，被告得視業務
    需要聘用兼任醫師12人至20人，另按「被保險人無正當理由
    ，不接受保險人特約醫療院、所之檢查或補具應繳之證件，
    或受益人不補具應繳之證件者，保險人不負發給保險給付之
    責任。」、「保險人為審核保險給付或勞工保險監理委員會
    為審議爭議案件認有必要者，得向被保險人、受益人、投保
    單位、各該醫院、診所或領有執業執照之醫師、助產士等要
    求提出報告，或調閱各該醫院、診所及投保單位之病歷、薪
    資帳冊、檢查化驗紀錄或放射線診斷攝影片（Ｘ光照片）及
    其他有關文件，被保險人、受益人、投保單位、各該醫院、
    診所及領有執業執照之醫師或助產士等均不得拒絕。」、「
    保險人於審核殘廢給付認為有複檢必要時，得另行指定醫院
    或醫師複檢。」、「保險人審核殘廢給付，除得依本條例第
    56條規定指定全民健康保險特約醫院或診所或醫師複檢外，
    並得通知出具殘廢診斷書之醫院或診所檢送必要之檢查紀錄
    或有關診療病歷。」勞工保險條例第25條、第28條、第56條
    及勞工保險條例施行細則第76條第3 項分別定有明文。可知
    法令明文規定保險人（即被告）為審核保險給付，得調查有
    關之文件，得另行指定醫院或醫師複檢，並得通知出具診斷
    書之醫院診所檢送必要之有關診療病歷或Ｘ光片等，而被告
    為審核被保險人是否符合核給保險給付之要件，自得依職權
    送請其聘用之專業醫師表示審查意見，以為其審核之參據，
    此項專業醫師審查意見之審核，要屬被告之法定職權。易言
    之，被保險人申請保險給付時，所檢據特約醫院出具之診斷
    書，僅係申領保險給付之必備要件；惟被告審核是否符合給
    付標準時，要非僅以該診斷書為唯一參據，此觀上開法條規
    定自明，如被告僅能依被保險人所檢附之殘廢診斷書所載內
    容審查，則上開規定將形同具文，亦有損被告審核之權限。
    又依勞工保險條例第28條規定有複檢必要時，固得另行指定
    醫院或醫師複檢，且行政機關得選定適當之人為鑑定。然為
    免程序之延宕及浪費，自應於有必要時始須為此程序，而此
    「必要時」之要件性質上為不確定法律概念，被告就個案是
    否有複檢之必要，應依個案認定之，非謂被告之認定，與原
    告之認定不同，或與診斷證明書所載不符，則均須一律送複
    檢。如原告所送之資料已足以據為核定之基礎，即無再送複
    檢之必要，通常於被保險人所送診斷證明書及相關資料有疑
    義者，始有送複檢之必要。查被告前於原告上揭申請殘廢給
    付時，係依原告所提出之相關診斷證明資料予以判定，當時
    該資料內並未顯現原告診斷資料有何疑問之處，因此被告並
    未再進一步要求原告提出其他資料或要求原告複檢尚無不合
    。本件係嗣因有人檢舉後，被告重新依原告所提勞工保險殘
    廢診斷書及調閱原告相關病歷資料，且參酌特約專科醫師之
    專業意見，經綜合審查後認原告於上揭申請時所提出之診斷
    證明確有疑慮之處，為查明該殘廢給付核給是否正確，有無
    違法情事，始再要求原告複檢，經核原告居住於高雄市，被
    告要求原告至高雄榮民總醫院為複檢，對原告尚無不便之處
    ，又複檢乃就原告申請殘廢給付之殘廢狀態予以確認，自屬
    符合複檢之必要性。而此複檢程序須由原告配合始得為之，
    原告申請殘廢給付既屬增加其自己之權利，自有依法配合之
    義務及就其殘廢狀態是否符合殘廢給付之標準之有利事項負
    舉證責任。原告無正當理由予以拒絕配合複檢，難認合法。
    被告因此以原告於89年5 月26日於高醫中和醫院之聽性腦幹
    聽力檢查報告，以原告左側閾值為60分貝，右側為60分貝，
    此與純音聽檢查結果左側99分貝，右側100 分貝明顯有差異
    ，有詐聾之情形，並經請原告接受複檢，惟原告並未寄回複
    檢結果文件，而認原告前所請殘廢給付應不予給付，故撤銷
    原核給之授益處分，於法尚無不合。
八、至原告主張其於89年6 月間向被告申請雙耳聽障殘廢給付，
    經被告於89年6 月29日審核無誤，本於權責依據法令主動核
    定原告之障害項目及殘廢等級，並發給殘廢給付803,200 元
    ，被告竟於93年9 月30日始以本件原處分撤銷原授益處分，
    歷時已4 年3 個月，顯已逾行政程序法第121 條第1 項所規
    定2 年之除斥期間，其撤銷顯不適法；又原告申請殘廢給付
    所附之診斷書為被告所指定或特約之高醫中和醫院所出具之
    勞工保險殘廢診斷書，該病歷表究竟如何記載，並非原告所
    得知悉，診斷書如何記載亦非原告所能左右，依行政程序法
    第117 條、第119 條規定，被告不得撤銷該授益處分，原告
    有信賴保護原則之適用云云。惟按「違法行政處分於法定救
    濟期間經過後，原處分機關得依職權為全部或一部之撤銷；
    其上級機關，亦得為之。但有下列各款情形之一者，不得撤
    銷︰一撤銷對公益有重大危害者。二受益人無第119 條所列
    信賴不值得保護之情形，而信賴授予利益之行政處分，其信
    賴利益顯然大於撤銷所欲維護之公益者。」、「受益人有下
    列各款情形之一者，其信賴不值得保護︰一以詐欺、脅迫或
    賄賂方法，使行政機關作成行政處分者。二對重要事項提供
    不正確資料或為不完全陳述，致使行政機關依該資料或陳述
    而作成行政處分者。三明知行政處分違法或因重大過失而不
    知者。」、「第117 條之撤銷權，應自原處分機關或其上級
    機關知有撤銷原因時起2 年內為之。」、「授予利益之行政
    處分，其內容係提供1 次或連續之金錢或可分物之給付者，
    經撤銷、廢止或條件成就而有溯及既往失效之情形時，受益
    人應返還因該處分所受領之給付。」行政程序法第117 條、
    第119 條、第121 條第1 項及第127 條第1 項亦分別定有明
    文。原告前申請聽障殘廢給付時，其提出之前開殘廢診斷書
    與被告嗣調取其就診醫院之就診紀錄記載容有疑慮不明之處
    ，已如前述，另被告亦派員訪查其投保單位億居金屬公司，
    據該公司所附原告87年1 月26日及92年1 月30日聖若瑟醫院
    健康檢查報告單載其聽力正常。原告雖檢具高醫中和醫院89
    年6 月8 日出具同日審定成殘之殘廢診斷書證明其左耳99分
    貝、右耳100 分貝，惟永久性聽力損失的特色之一即是「不
    可逆」、「不可復原」的過程，一旦發生永久性聽力受損，
    目前還沒有辦法治療，只有避免繼續惡化下去，而無法恢復
    原來的健康，可見上開檢查報告單及殘廢診斷書，顯然有間
    。據此，被告乃依職權重新審查，多次函請原告複檢，惟原
    告仍未前往複檢，亦未提供複檢結果。而原告申請本件殘廢
    給付是否應予核准，乃須以其提供之資料正確始得為核給之
    依據，然就其因罹患雙耳障礙疾病，是否經治療終止而遺存
    永久障害之重要事項，竟提供不正確之殘廢診斷證明書，致
    使被告依該殘廢診斷書核給原告殘廢給付，依前開規定，原
    告之信賴即無值得保護之情事。原告上開主張，亦非有據。
    至原告認被告本件為撤銷處分時已逾2 年之除斥期間，惟本
    件被告係經人檢舉（92年1 月及4 月間）後，始依職權知有
    撤銷原因，故其於2 年內（93年9 月30日）自行撤銷原授益
    處分，並請求原告返還經撤銷所受領之殘廢給付，並無逾越
    2 年之除斥期間，原告此項主張，顯有誤會。被告援依上開
    行政程序法諸規定核定原告前請之雙耳聽障殘廢給付，不予
    給付，所溢領之殘廢給付803,200 元應退還被告銷帳，並無
    違誤。
九、綜上所述，原處分以原告89年5 月26日檢查之聽性腦幹聽力
    檢查報告，原告左側閾值為60分貝，右側為60分貝，此與純
    音聽檢查左側99分貝、右側100 分貝明顯有差異，有詐聾情
    形，又被告函請原告於文到20日內儘速前往高雄榮民總醫院
    複檢，惟經久迄未寄回複檢結果文件，故所請殘廢給付應不
    予給付，前所溢領之640 日803,200 元應退還被告銷帳，認
    事用法，並無違誤，審議審定及訴願決定，予以維持，亦無
    不合，原告猶執前詞訴請撤銷為無理由，應予駁回。
十、本件事證已臻明確，兩造其餘主張及陳述，於判決結果不生
    影響，爰不一一論述，附此敘明。
據上論結，本件原告之訴為無理由，爰依行政訴訟法第98條第3
項前段，判決如主文。
中    華    民    國    95    年    8     月    31    日
                       第三庭審判長法  官  陳國成
                                   法  官  吳東都
                                   法  官  陳秀
上為正本係照原本作成。
如不服本判決，應於送達後20日內，向本院提出上訴狀並表明上
訴理由，如於本判決宣示後送達前提起上訴者，應於判決送達後
20日內補提上訴理由書（須按他造人數附繕本）。
中    華    民    國    95    年    8     月    31    日
                                   書記官  楊子鋒


司法院資訊處製作；財團法人民間司法改革基金會備份。
